【裁判字號】    92,判,1613
【裁判日期】    921127
【裁判案由】    請求退稅
【裁判全文】
最  高  行  政  法  院  判  決                  九十二年度判字第一六一三號
    上  訴  人  臺中縣稅捐稽徵處
    代  表  人  乙○○
    被 上 訴人  丙○○
    訴訟代理人  甲○○
右當事人間因請求退稅事件，上訴人對於中華民國九十一年一月二十三日臺中高等行
政法院八十九年度訴字第七一號判決，提起上訴，本院判決如左：
    主  文
上訴駁回。
上訴審訴訟費用由上訴人負擔。
    理  由
本件被上訴人於原審起訴主張：伊於民國八十六年六月二十七日將原有坐落清水鎮○
○段下湳子小段二○○地號土地（應有部分八分之一），與台中農田水利會以交換方
式取得清水鎮○○段下湳子小段四二三─四、─五地號兩筆土地，應有部分各七二○
○分之九○○，經上訴人所屬沙鹿分處核定課徵土地增值稅計新台幣（以下同）二九
五、五八○元在案。按系爭農地交換，等同於同時賣出又買入，符合土地稅法第三十
五條重購退稅規定，伊於八十八年十一月三日申請依上開規定，就已納土地增值稅額
內，退還不足支付新購土地地價之土地增值稅二九五、五八○元，經上訴人所屬沙鹿
分處查核，以被上訴人為車王電子股份有限公司等數家營利事業公司之負責人，非屬
農民之身分，不符合內政部八十五年八月二日台（八五）內地字第八五八○三七二號
函釋及八十六年八月八日台（八六）內地字第八六八一二四八號函釋規定，以八十九
年一月十七日中縣稅沙二字第五○二三二號函否准所請。惟查辦理重購退稅之立法意
旨，在確定農地農用，至於申辦重購退稅是否具「自耕能力」或「無專任農耕以外之
職業或勞動工作者」等，非重購退稅之法定要件，上訴人以土地稅法第二十二條解釋
函，否准伊依土地稅法第三十五條申請之重購退稅案，顯有違誤。況「土地稅法第二
十二條（平均地權條例第二十二條）第二項所稱『自耕農地』之認定，應以土地所有
權人為自然人，並由其切結自行耕作即可，不再以土地所有權人具備農民身分為要件
。．．．」為財政部九十年八月二十四日台財稅字第○九○○四五五○四○號令所示
，原處分依現今之法令亦已無所附麗。系爭土地一向作農業使用，毫無改變。上訴人
否准被上訴人所請，損害被上訴人權益至鉅。請撤銷訴願決定及原處分，並判命上訴
人應給付被上訴人貳拾玖萬伍仟伍佰捌拾元等語。
上訴人則以：查土地稅法第二十二條第二項規定所稱之自耕農地，其所有權人應具備
農民身分，為內政部八十五年八月二日台（八五）內地第八五八○三七二號函所明釋
，次按財政部八十七年十月七日台財稅第八七一九六八二六八號函釋，所有權人農民
身分之認定，宜比照內政部八十六年八月八日台（八六）內地字第八六八一二四八號
函修正「自耕能力證明書之申請及核發注意事項」第五點第一項第二款，其職業應符
合「無專任農耕以外之職業勞動者」。經查被上訴人重購農地之最近年度係為數家營
利事業之負責人，被上訴人顯非上開內政部及財政部函釋示之農民身分，要無土地稅
法第三十五條第一項第三款規定之適用。系爭土地屬「農業用地」尚無爭議，惟就「
自耕」之定義，依行為時農業發展條例第四條及第三條第一款所規定，其所有權人應
屬直接從事農業生產或經營農業生產之「農民」，與內政部八十五年八月二日台（八
五）內地第八五八○三七二號函釋土地稅法第二十二條第二項所稱之「自耕農地」，
其所有權人應具備農民身分之規定相符。財政部九十年八月二十四日台財稅字第○九
○○四五五○四○號令係配合土地稅法八十九年一月二十六日修正而為解釋，無適用
之餘地。是本件上訴人否准被上訴人所請，並無不當等語，資為抗辯。
原審斟酌全辯論意旨及調查證據之結果，以：查土地稅法所稱「農業用地」之意義，
於同法第十條第一項已有立法解釋，規定：「本法所稱農業用地，指非都巿土地或都
巿土地農業區、保護區範圍內土地，依法供下列使用者︰一、供農作、森林、養殖、
畜牧及保育使用者。二、供與農業經營不可分離之農舍、畜禽舍、倉儲設備、曬場、
集貨場、農路、灌溉、排水及其他農用之土地。三、農民團體與合作農場所有直接供
農業使用之倉庫、冷凍（藏）庫、農機中心、蠶種製造（繁殖）場、集貨場、檢驗場
等用地。」（平均地權條例第三條第三款亦同此規定）。是土地稅法第三十五條第一
項第三款所指「農業用地」，自應依上開土地稅法關於「農業用地」之立法解釋認定
之。查被上訴人所有交換前之坐落台中縣清水鎮○○段下湳子小段二○○地號土地（
被上訴人應有部分為八分之一），原地目為「田」，並供農作使用，交換後取得之同
小段四二三─四、─五地號兩筆土地（應有部分七二○○分之九○○），交換前後地
目均為「水」，交換後亦供農作使用之事實，有前開各筆土地登記簿謄本附卷可稽，
並經本院受命法官於行準備程序時前往現場履勘屬實，且為兩造所不爭，揆諸上開土
地稅法規定，系爭交換土地符合土地稅法第三十五條第一項第三款規定之「農業用地
出售」及「另行購買農業用地」應無疑義。故本件所應探究者，為系爭交換前後土地
是否供被上訴人「自耕」。而所謂「自耕」，土地稅法並未明文規定其意義，惟土地
法第六條規定「本法所稱自耕，係指自任耕作者而言。其為維持一家生活，直接經營
耕作者，以自耕論。」又「土地法第六條後段所謂『其為維持一家生活直接經營耕作
者，以自耕論』，與自任耕作之情形有間，本質上並非自耕，乃僱用他人從事實際耕
作，所得收穫歸於自己，而給與受僱人約定之報酬，其本身並不以實際參與現場耕作
為必要，倘合於用以維持一家生活之必要之條件，依法律規定應以自耕論。」最高法
院六十八年台上字第三七七七號著有判例。另「主旨：土地稅法第三十五條第一項第
三款所稱『仍供自耕之農業用地』，係指重購之土地，自完成登記之日起，五年內繼
續供作自耕之農業用地，並未改作其他之用途者而言。」財政部七十三年七月十三日
台財稅第五五六九五號函釋有案。本件被上訴人雖坦陳為前述多家營利事業公司之負
責人，並領有薪資，然被上訴人一再陳稱系爭下湳子小段二○○地號土地，於交換前
其即與同小段第一九九地號（被上訴人應有部分亦為八分之一）土地上特定位置從事
耕作，耕作方法與其他共有人僱工一起耕作，收成也由各共有人分享，交換後亦同等
情，於本院受命法官現場履勘時，並逐一指出其耕作位置及範圍，所指耕作位置、範
圍並經其姪蔡大源當場證明屬實，復經台中縣清水地政事務所會同依據被上訴人指述
位置及範圍勘測明確，製有鑑定成果圖在卷可稽，是被上訴人雖非自任耕作，惟其僱
用他人從事實際耕作，而給予受僱人約定之報酬，所得收穫歸於自己，並供家庭生活
所需，揆諸上開最高法院判例意旨，仍應以自耕論。況本件交換前後被上訴人耕作情
形及交換之土地均屬農業用地，並未改作其他用途，自符合土地稅法第三十五條第一
項第三款退稅之規定，上訴人引用上開函示，認被上訴人非屬農民身分，否准所請，
尚有違誤，訴願決定予以維持，亦有未合。又土地稅法第三十五條第一項第三款並未
規定土地所有權人需具備「農民」身分，上訴人答辯意旨引用行為時農業發展條例第
三條、第四條相關規定，主張被上訴人非屬農民，其僱請他人耕作亦不符農業發展條
例規定自耕要件等情，核無可採。因認被上訴人請求上訴人應退還系爭土地增值稅額
，均有理由，應予准許。乃判決訴願決定及原處分均撤銷，並命上訴人應給付被上訴
人新台幣貳拾玖萬伍仟伍佰捌拾元。
本院查：土地稅法第三十五條第一項規定：「土地所有權人於出售土地或土地被徵收
後，自完成移轉登記或領取補償地價之日起，二年內重購土地合於左列規定之一，其
新購土地地價超過原出售土地地價或補償地價，扣除繳納土地增值稅後之餘額者，得
向主管稽徵機關申請就其已納土地增值稅額內，退還其不足支付新購土地地價之數額
．．．三、自耕之農業用地出售或被徵收後另行購買仍供自耕之農業用地者。．．．
」其關於「自耕之農業用地」並未限定所有權人須以「農民」為要件。原審經依現場
履勘及訊問證人結果，認定被上訴人在系爭土地之特定位置從事耕作，且交換前後被
上訴人耕作情形及交換之土地均屬農業用地，並未改作其他用途，符合土地稅法第三
十五條第一項第三款退稅之規定，其適用法規並無何違誤。上訴意旨仍執詞主張關於
自耕之定義，土地稅法並無明文規定，應適用行為時農業發展條例第四條及第三條第
一款（應係第三款）之規定，其所有權人應具備農民之身分云云，尚無足採。其據此
指摘原判決違誤，求予廢棄，難認有理由，應予駁回。
據上論結，本件上訴為無理由，爰依行政訴訟法第二百五十五條第一項、第九十八條
第三項前段，判決如主文。
中    華    民    國    九十二      年      十一      月    二十七      日
                    最 高 行 政 法 院  第 五 庭
                                審 判 長 法  官      徐  樹  海
                                         法  官      蔡  進  田
                                         法  官      鄭  淑  貞
                                         法  官      林  家  惠
                                         法  官      林  茂  權
右  正  本  證  明  與  原  本  無  異
                                         法院書記官  阮  桂  芬
中    華    民    國    九十二      年      十一      月    二十七      日


司法院資訊處製作；財團法人民間司法改革基金會備份。
